臺灣高等法院臺南分院民事判決
111年度家上字第47號
上  訴  人  乙○○  
被上訴人    甲○○  
上列當事人間請求離婚事件，上訴人對於中華民國111年6月13日
臺灣臺南地方法院111年度婚字第93號第一審判決提起上訴，本
院於111年10月26日言詞辯論終結，判決如下：
    主  文
上訴駁回。
第二審訴訟費用由上訴人負擔。
    事實及理由
壹、程序方面：
　　按對於家事訴訟事件之終局判決聲明不服者，以該判決所認
    定之法律關係為據之其他事件之裁判，視為提起上訴，家事
    事件法第44條第4項定有明文。查本件上訴人於原審請求判
    准兩造離婚，並合併附帶請求兩造所生未成年子女丙○○（民
    國00年0月00日生）、丁○○（00年0月00日生）之權利義務行
    使與負擔由被上訴人單獨任之。原審為上訴人敗訴之判決，
    上訴人提起上訴，其上訴聲明雖未就該未成年子女親權酌定
    部分聲明不服（見本院卷第9頁），惟關於該未成年子女親
    權酌定之裁判係以兩造經判決准許離婚為據，揆諸上開規定
    ，其上訴之效力亦及於該未成年子女親權酌定部分之附帶請
    求，先予敘明。
貳、實體方面：　　
一、上訴人主張：兩造間自93年8月4日結婚後曾分別分居，且因
    兩造在生活、經濟方面多所摩擦，無奈下繼續分居至今已長
    達近9年。又被上訴人屢屢騷擾上訴人之家人及友人，甚至
    對上訴人及親友造成安全上之威脅，兩造感情早已淡泊疏離
    。再者，兩造婚姻存續期間，被上訴人對上訴人提起多件訴
    訟，顯見兩造關係有諸多裂痕，僅能以對簿公堂方式始能解
    決問題，客觀上已難以期待維繫婚姻生活而造成婚姻之破綻
    ，且雙方有責程度應屬相同，自應准許上訴人離婚之請求等
    情。爰依民法第1052條第2項之規定，求為判准上訴人與被
    上訴人離婚，並附帶請求將兩造所生未成年子女權利義務之
    行使及負擔由被上訴人任之之判決（原審為上訴人敗訴之判
    決，上訴人聲明不服，提起上訴）。並上訴聲明：㈠原判決
    廢棄。㈡請准上訴人與被上訴人離婚。
二、被上訴人則以：兩造婚後因子女照顧及經濟問題，乃約定住
    在被上訴人娘家節省開銷，嗣於97年間，上訴人因工作關係
    ，雖在外租屋，但仍會每星期回家及探望子女，其後亦已搬
    回家住，兩造分居應僅5年多。嗣於107年2月間，因上訴人
    外遇被發現，竟惱羞成怒用刀砍傷被上訴人，且為與第三者
    在一起，於107年間離家並提出離婚訴訟敗訴。之後，又百
    般逃避被上訴人，不肯面對面溝通，被上訴人仍希望維護婚
    姻家庭，不同意上訴人離婚之請求等語，資為抗辯。並答辯
    聲明：上訴駁回。
三、兩造不爭執事項：
  ㈠兩造於93年8月4日結婚，婚後育有未成年子女即長女丙○○（0
    0年0月00日生）、長子丁○○（00年0月00日生），兩造之婚
    姻關係現仍存續中。
  ㈡上訴人前曾於107年3月15日以其不堪被上訴人同居之虐待及
    兩造間有難以維持婚姻之重大事由為由，訴請與被上訴人離
    婚，經臺灣臺南地方法院（下稱臺南地院）認上訴人未舉證
    證明被上訴人對伊施以虐待，縱兩造間相處冷漠，亦未必等
    同是虐待，且上訴人不與被上訴人之家人同住或往來，並不
    構成兩造間婚姻難以維持之重大事由，又上訴人與其他女子
    有親密之身體接觸及交往，還恐嚇被上訴人，顯然上訴人對
    於兩造婚姻之不美滿應負較重之責任，而以107年度婚字第2
    28號民事判決駁回其訴確定（下稱前案離婚訴訟）。
  ㈢兩造自前案離婚訴訟事件於107年7月9日言詞辯論終結後至今
    ，仍處於分居狀態。
  ㈣原審卷第109頁為兩造108年11月6日兩造臉書訊息紀錄，本院
    卷第59、60、63頁為兩造之對話紀錄，本院卷第61頁為上訴
    人與其同學之對話紀錄。
  ㈤臺南市童心園社會福利關懷協會於110年12月20日以南市童心
    園（監）字第11021853號函檢送訪視報告，內容略以：「…㈡
    其他具體建議：綜合以上，相對人（即被上訴人，下同）親
    職能力良好，能提供倆未成年人安全無虞的生活環境，並能
    妥善安排倆未成年人的照護事務和教育事宜，具備豐富的照
    顧經驗，深知倆未成年人個性及生活習性，與倆未成年人情
    感依附緊密，並有高度意願履行親職，承擔母親角色及責任
    ，倘若未來兩造婚姻無法維繫，評估由相對人單方行使倆未
    成年之親權應無不妥之處，惟本案，因聲請人（即上訴人）
    居住外縣市非本會服務區域，故無法進行訪視評估，難以瞭
    解相對人（應為誤繕，應更正為聲請人即上訴人）的監護意
    願和親職條件，建請法院斟酌各種情形定之，自為裁定。」
  ㈥如判准兩造離婚，兩造同意兩造所生未成年子女之權利義務
    由被上訴人行使或負擔。
  ㈦兩造間涉訟如下：
  ⒈被上訴人曾以家暴傷害為由對上訴人提起刑事告訴，經臺南
    地院108年度簡字第1971號、108年度簡上字第331號刑事判
    決…上訴人犯過失傷害罪，處拘役50日，如易科罰金，以新
    臺幣（下同）1000元折算1日…（下稱另案家暴傷害刑事案件
    ）。
  ⒉被上訴人曾以家暴傷害為由聲請對上訴人核發民事通常保護
    令，經臺南地院以107年度家護字第670號民事通常保護令裁
    定：⑴相對人（即上訴人，下同）不得對於聲請人（被上訴
    人，下同）實施身體或精神上不法侵害之行為。⑵相對人不
    得對於聲請人之子女丙○○、丁○○實施精神上不法侵害之行為
    。⑶相對人應遠離聲請人之住居所（地址：臺南市○○區○○路○
    段000號）及工作場所（地址：臺南市○區○○路00號）均至少
    100公尺。⑷本保護令之有效期間為1年（下稱另案保護令事
    件）。
  ⒊被上訴人曾以侵害配偶權為由，對訴外人戊○○提起訴訟，經
    臺南地院臺南簡易庭000年度○○字第0000號民事判決、臺南
    地院000年度○○字第00號民事判決…被上訴人（即訴外人戊○○
    ）應給付上訴人（即本件被上訴人）20萬元，及自107年7月
    13日起至清償日止，按週年利率百分之5計算之利息…（下稱
    另案侵害配偶權事件）。
  ⒋被上訴人曾以請求扶養費為由對上訴人提起訴訟，經臺南地
    院108年度家親聲字第294號民事裁定：⑴相對人應自107年3
    月10日起，至114年1月12日止，按月於每月10日前給付聲請
    人丙○○9,768元，並由聲請人之母親甲○○代為收受及管理使
    用。如有不足一月者，依當月實際日數與當月天數之比例計
    算，如遲誤一期未履行者，其後12期視為亦已到期（如不足
    12期時，則至114年1月12日止）。⑵相對人應自107年3月10
    日起，至116年9月9日止，按月於每月10日前給付聲請人丁○
    ○9,768元，並由聲請人之母親甲○○代為收受及管理使用。如
    有不足一月者，依當月實際日數與當月天數之比例計算，如
    遲誤一期未履行者，其後12期視為亦已到期（如不足12期時
    ，則至116年9月9日止）…（下稱另案扶養費事件）。
  ⒌被上訴人曾以誣告為由對上訴人提起刑事告訴，經臺南地院
    以109年度訴字第607號刑事判決上訴人犯誣告罪，處有期徒
    刑5月確定（下稱另案誣告刑事案件）。
四、兩造爭執事項：
　㈠兩造間是否有難以維持婚姻之重大事由存在，致兩造之婚姻
    關係難以維繫？
  ㈡如有，雙方歸責程度各為何？ 
五、本院之判斷：
　㈠按民法第1052條第2項規定，有前項以外之重大事由，難以維
    持婚姻者，夫妻之一方得請求離婚，係抽象的、概括的離婚
    事由，乃緣於74年修正民法親屬編時，為因應實際需要，參
    酌各國立法例，導入破綻主義思想所增設。同條項但書規定
    ，難以維持婚姻之重大事由應由夫妻之一方負責者，僅他方
    得請求離婚，乃因如肯定有責配偶之離婚請求，無異承認恣
    意離婚，破壞婚姻秩序，且有背於道義，尤其違反自己清白
    之法理，有欠公允，同時亦與國民之法感情及倫理觀念不合
    ，因而採消極破綻主義，而非積極破綻主義。是難以維持婚
    姻之重大事由，非應由夫妻之一方負責者，雙方均得請求離
    婚；其事由應由夫妻之一方負責者，僅他方得請求離婚；倘
    夫妻雙方就該事由均須負責時，則應比較衡量雙方之有責程
    度，如有責程度相同時，雙方均得請求離婚；如有責程度不
    同時，僅責任較輕之一方得向責任較重之他方請求離婚，始
    屬公允。
　㈡查兩造於93年8月4日結婚，婚後育有未成年子女即長女丙○○
    （00年0月00日生）、長子丁○○（00年0月00日生），兩造之
    婚姻關係現仍存續中之事實，為兩造所不爭執，且有戶籍謄
    本在卷可稽（見原審司家調字卷第15頁），堪以認定。又上
    訴人主張兩造自前案離婚訴訟至今仍處於分居狀態，且因生
    活及價值觀之差異，官司不斷，被上訴人又屢以要讓上訴人
    無法工作，恐嚇要對上訴人及親友不利，關係持續惡化，兩
    造間已無法共同營造幸福美滿家庭，確有難以維持婚姻之重
    大事由存在等情；惟經被上訴人抗辯：被上訴人並非無端對
    上訴人興訟，且因上訴人對被上訴人不聞不問，不願面對面
    溝通，被上訴人一直找不到上訴人，方不得不想辦法聯繫，
    並無惡意等語。經查：
　⒈參諸前案離婚訴訟確定判決認定：上訴人與其他女子有親密
    之身體接觸及交往，還恐嚇被上訴人（即上訴人於107年6月
    22日傳送「你吠完了沒？銀行、她、妳三方面，尤其是妳，
    再亂來，我保證讓你跟孩子上頭條！不要逼我做變態的事，
    我的人生算是毀了一半，如果你要再執迷不悟，我會讓兩個
    孩子眼睜睜看我一個個砍殺，留他們活口，放在這社會慢慢
    長大的心理變態」之訊息至被上訴人之手機），顯然上訴人
    對於兩造婚姻之不美滿應負較重之責任，而於107年7月23日
    判決駁回上訴人請求離婚之訴並告確定在案等情，為兩造所
    不爭執，且有前案離婚訴訟確定判決、另案家暴傷害刑事案
    件判決、另案保護令事件裁定及另案侵害配偶權事件判決在
    卷可稽（見本院卷第67至105頁），足認被上訴人所提訴訟
    或保護令聲請事件部分，並非無端興訟。
　⒉次觀上訴人自107年3月10日起即未給付兩造所生未成年子女
    之扶養費，被上訴人為確保未成年子女之經濟生活安全無虞
    ，而以法定代理人身分代理未成年子女請求上訴人履行給付
    扶養費之義務（見本院卷第107至109頁另案扶養費事件裁定
    ），應屬權利之正當行使，且上訴人依民法第1084條第2項
    規定，對其未成年子女本負有保護及教養之權利義務，而此
    所謂保護及教養之權利義務，包括生活保持義務之扶養義務
    在內。是以，本件被上訴人為使上訴人能自動履行債務，使
    用通訊軟體所為之用字遣詞雖不無過激欠妥當之處，但尚難
    遽認係對上訴人及其親友為不利之恐嚇行為（見原審卷第10
    9頁、本院卷第59至63頁）。且斟酌上訴人未思善盡其為人
    父親之責任，徒以被上訴人為實現未成年子女對其扶養費債
    權，百般要求其出面處理履行給付義務，因而主觀上認被上
    訴人之行為方為造成兩造婚姻關係破裂原因之情，要難謂無
    倒果為因之情形。
　⒊又稽諸上訴人明知其所有之車牌號碼000-0000號重型機車及
    車牌號碼0000-00號自用小客車，因積欠被上訴人款項及小
    孩扶養費，已於107年5月14日簽立讓渡書將所有權讓與被上
    訴人，並將上開車輛交付被上訴人，惟竟基於誣告之犯意，
    於108年6月10日至臺南市政府警察局第三分局海南派出所報
    警，誣指被上訴人有侵占上開車輛之犯行，意圖以此方式使
    被上訴人受刑事處分。而其前揭誣告行為，已經法院判處罪
    刑確定在案（見本院卷第111至115頁另案誣告刑事案件判決
    ）。是由上情以觀，可認兩造除長期分居外，雙方婚姻之誠
    摯情愛基礎應已破壞動搖殆盡，然此造成婚姻破綻之事由，
    主要可歸責原因顯係出於上訴人之行為所致。
　⒋衡諸夫妻在婚姻家庭生活中有所衝突，勢所難免，尤其彼此
    來自於不同之原生家庭，本難期待雙方之金錢觀、價值觀或
    其他觀念均相同，是於共組家庭經營共同生活時，除需經歷
    相互忍讓、溝通、尊重、體諒之磨合期外，更需雙方共同承
    擔家庭責任，關心照料每個家庭成員，避免以自我為中心，
    始能保持婚姻生活之圓滿、安全及幸福。本件兩造自前案離
    婚訴訟後，迄今仍處於分居狀態，且依上所述，雙方並未能
    共同以正面積極方式溝通處理彼此間之糾葛，導致婚姻關係
    之裂痕未見弭平，反而惡性循環，更因此加深彼此間之對立
    衝突，應可認兩造婚姻關係確存有難以維持之重大事由。惟
    審究婚姻本質、兩造彼此互動情形、雙方對婚姻家庭生活之
    忠貞程度及兩造婚姻破裂責任等一切情狀綜合判斷，雖可認
    兩造婚姻關係之重大破綻事由，雙方並非完全無責，然整體
    觀察，上訴人之可責程度顯高於被上訴人之可責程度。是依
    前揭規定及說明，上訴人並無離婚請求權，則其提起本件訴
    訟，請求判准兩造離婚，難認有據。另上訴人聲請調查被上
    訴人91年至92年間信用紀錄，及被上訴人聲請調查上訴人20
    年間名下之汽機車及勞保投保資料，核與本件訴訟之基礎事
    實及法律要件該當性之判斷無直接關聯性，本院認無調查之
    必要，於此敘明。
  ㈢又按夫妻離婚者，對於未成年子女權利義務之行使或負擔，
    依協議由一方或雙方共同任之。未為協議或協議不成者，法
    院得依夫妻之一方、主管機關、社會福利機構或其他利害關
    係人之請求或依職權酌定之，民法第1055條第1項定有明文
    。是依前揭規定，關於酌定未成年子女權利義務之行使或負
    擔，係以夫妻離婚為前提，始有酌定之必要。本件上訴人請
    求離婚之訴既為無理由，則其上訴效力所及之附帶請求法院
    酌定兩造所生未成年子女權利義務之行使或負擔之內容及方
    法，即毋庸加以裁判，併予敘明。
六、綜上所述，上訴人依據民法第1052條第2項之規定，請求判
    決准許兩造離婚，並為酌定未成年子女權利義務行使負擔之
    附帶請求，為無理由，應予駁回。從而原審所為上訴人敗訴
    之判決，並無不合。上訴論旨指摘原判決不當，求予廢棄改
    判，為無理由，應駁回其上訴。
七、本件事證已臻明確，兩造其餘之攻擊或防禦方法及所用之證
    據，經本院斟酌後，認為均不足以影響本判決之結果，爰不
    逐一論列，附此敘明。
八、據上論結，本件上訴為無理由，依家事事件法第51條，民事
    訴訟法第449條第1項、第78條，判決如主文。
中　　華　　民　　國　　111 　年　　11　　月　　16　　日
                    家事法庭    審判長法  官  藍雅清

                                      法  官  顏淑惠

                                      法  官  張季芬
上為正本係照原本作成。
上訴人如不服本判決，應於收受送達後20日內向本院提出上訴書
狀，其未表明上訴理由者，應於提出上訴後20日內向本院補提出
理由書狀（均須按他造當事人之人數附繕本），上訴時應提出委
任律師或具有律師資格之人之委任狀；委任有律師資格者，另應
附具律師資格證書及釋明委任人與受任人有民事訴訟法第466條
之1第1項但書或第2項（詳附註）所定關係之釋明文書影本。如
委任律師提起上訴者，應一併繳納上訴審裁判費。
被上訴人不得上訴。　　　　　　　　　　　　　　　　　　　
中　　華　　民　　國　　111 　年　　11　　月　　16　　日

                                      書記官  郭馥萱
　　　　　　　　　　　　　　　　　　 
【附註】
民事訴訟法第466條之1：
⑴對於第二審判決上訴，上訴人應委任律師為訴訟代理人。但上
  訴人或其法定代理人具有律師資格者，不在此限。
⑵上訴人之配偶、三親等內之血親、二親等內之姻親，或上訴人
  為法人、中央或地方機關時，其所屬專任人員具有律師資格並
  經法院認為適當者，亦得為第三審訴訟代理人。
民事訴訟法第466條之2第1項：
上訴人無資力委任訴訟代理人者，得依訴訟救助之規定，聲請第
三審法院為之選任律師為其訴訟代理人。